最高法院刑事判決　　　　　　　　　　　　　　　九十三年度台上字第四五四三號
　　上　訴　人　甲○○
　　　　　　　　乙○○
右上訴人等因違反毒品危害防制條例案件，不服台灣高等法院台南分院中華民國九十
年十月十六日第二審判決（九十年度上訴字第四八五號，起訴案號：台灣台南地方法
院檢察署八十八年度偵字第一０二一九號），提起上訴，本院判決如左：
    主  文
原判決關於甲○○、乙○○部分撤銷，發回台灣高等法院台南分院。
    理  由
本件原判決認定上訴人乙○○基於意圖營利之概括犯意，自民國八十八年六月間起至
同年八月初止，以0000000000號行動電話作為聯絡工具，在高雄縣市內不
詳地點，連續販賣第一級毒品海洛因予陳美惠五次，每次一小包（重量不詳）售價新
台幣（下同）二千元。上訴人甲○○與陳美惠共同基於意圖營利之概括犯意，先於八
十八年八月十日夜間十一時許，以0000000000號行動電話作為聯絡工具，
在台南市○○路周氏蝦捲餐廳前，販賣海洛因重約０點二公克予陳東政，售價二千元
。嗣陳東政為配合警方查緝販賣毒品者，乃於八十八年八月十六日凌晨二時五十分許
，向陳美惠、甲○○佯稱欲購買海洛因半兩，因陳美惠、甲○○身上無如此數量之海
洛因，二人乃共同基於幫助販賣毒品及承上開概括犯意，於同日凌晨三時許，聯絡乙
○○謂有陳東政欲向其購買海洛因，四人約定交易之海洛因重量為二錢半、售價六萬
元及交易之時、地後，由甲○○駕駛車牌號碼ＺＤ∣六七七號營業小客車內載陳美惠
，於當日凌晨三時十五分許，至台南市○○路○段東帝士百貨公司前搭載陳東政前往
約定交易地點，並於同日凌晨四時十五分許，抵約定地點即台南縣永康市○○路四一
二號前等候，乙○○承上揭意圖營利之概括犯意，駕駛車牌號碼ＹＷ∣六五三三號自
小客車，攜帶海洛因前往上開地點會合，乙○○將海洛因交予陳美惠後，陳美惠返回
甲○○車內欲幫助乙○○將海洛因交付予陳東政，惟尚未交付之際即為埋伏之員警當
場查獲而未遂，陳美惠立即將一小包海洛因丟出車外，警方嗣於甲○○駕駛之車旁地
上扣得該一小包海洛因，復在甲○○駕駛車輛之後車廂內扣得海洛因一小包，並在台
南縣永康市五王國小前，攔截逮捕見狀逃逸之乙○○，而於乙○○之皮包內扣得海洛
因一小包，另扣得0000000000、0000000000號行動電話二具等
情。因而撤銷第一審關於上訴人等部分之判決，改判論處乙○○連續販賣第一級毒品
（累犯）；甲○○共同連續販賣第一級毒品（累犯）罪刑，固非無見。
惟查：(一)、有罪判決書之事實一欄，為判斷其適用法令當否之準據，法院應將依職權
認定與論罪科刑有關之事實，翔實記載，然後於理由內逐一說明其憑以認定之證據，
並使事實認定與理由說明，互相適合，方為合法。倘事實認定與理由說明，不相一致
，或事實與理由欄內之記載，前後齟齬，按諸刑事訴訟法第三百七十九條第十四款後
段規定，均屬判決理由矛盾之當然違背法令。原判決認定甲○○有原判決事實欄所載
，即與陳美惠幫助乙○○販賣海洛因與陳東政未遂之犯行（原判決第三頁第五至十六
行），係依憑陳東政、乙○○於警訊及偵查中相關之供述，為其主要論據之一。然原
判決援引陳東政於警訊中供述：……甲○○駕駛ＺＤ∣六七七號計程車後載陳美惠，
到達後叫伊上車，一上車後車子在台南市東帝士附近繞了幾圈，後來車子又開往台南
縣永康市○○路附近，一路上伊與甲○○在車上談及海洛因交易價錢，甲○○說半兩
需十二萬元，因他只剩下三錢，一錢需二萬四千元，要伊先將六萬元給他，剩下的他
會再補足給伊，後甲○○、陳美惠就開始打行動電話給「菜頭」（即乙○○），說要
向他購買海洛因，結果雙方約在台南縣永康市○○路四一二號前，當時約十六日四時
十五分時，經警盤查後伊逃離……（原判決第七頁第十三行至第八頁第一行），於偵
查中供述：……第二次是八月十六日配合警方，打電話給甲○○買半兩，約在東帝士
前，伊上車繞了好幾圈，甲○○說他只有三錢，要伊先付六萬元，剩下再補給伊，陳
美惠就在車上打電話給「菜頭」（即乙○○）向他買半兩，「菜頭」從高雄過來約在
永康四海豆漿前……（原判決第八頁第二至五行）；援引乙○○於警訊中供稱：因綽
號「小罐」之陳美惠於十六日凌晨三時許，打伊手機表示欲向伊購買海洛因，問伊現
在有多少存貨，伊表示只剩三錢海洛因，陳美惠即叫伊送到台南縣四海豆漿店前附近
，他就會自己與伊搭上，到了永康市○○路四一二號前，伊自己留了一些海洛因，而
把二錢半之海洛因拿給陳美惠（原判決第十二頁第五至九行）等情，是否論斷甲○○
、陳美惠欲販賣海洛因與陳東政，而因甲○○身上海洛因不足，乃另向乙○○販入海
洛因欲併同販賣與張東政？其事實欄之記載與理由欄之說明不盡相符，已有未合。又
上情與本件事實如何及如何為法律之適用攸關，自應詳予調查釐清明確記載說明，原
審對上情未詳予調查釐清明確記載說明，率予論斷甲○○該部分所為係犯毒品危害防
制條例第四條第五項、第一項之幫助販賣第一級毒品未遂罪（原判決第十七頁第十九
行至第十八頁第二行），其查證未盡且理由欠備，遽行判決，亦有未合。(二)、毒品危
害防制條例第十九條第一項規定「犯第四條至第九條、第十二條、第十三條或第十四
條第一項、第二項之罪者，其供犯罪所用或因犯罪所得之財物，均沒收之，如全部或
一部不能沒收時，追徵其價額或以其財產抵償之。」。是此項沒收規定乃刑法第三十
八條第一項第二款、第三款之特別規定，其應宣告沒收者，且不以當場經搜獲扣押者
為限。原判決於事實欄記載：乙○○以號碼為0000000000號行動電話為聯
絡工具，連續販賣海洛因與陳美惠五次（原判決第二頁第十六至十九行）；於理由欄
復援引陳美惠之供述說明：……伊打乙○○所有之0000000000號行動電話
給他說朋友要買海洛因，伊與乙○○雙方約好在台南縣永康市○○路四一二號前，由
乙○○將二小包海洛因交給伊（原判決第十二頁第十二至十四行）等情，苟屬無訛。
則上開行動電話是否屬乙○○所有，且係供乙○○販賣海洛因與陳美惠、陳東政等人
所用之物？原判決未說明就上開行動電話何以不依上開規定予以諭知沒收，如全部或
一部不能沒收時，追徵其價額之理由，尚有未合。(三)、犯罪事實應依證據認定之，無
證據不得認定犯罪事實，刑事訴訟法第一百五十四條第二項定有明文。且認定犯罪事
實所憑之證據，須實際存在，就該案卷宗不難考見者，始克當之。倘判決書內所記載
之證據，與卷宗內筆錄或文件之內容不相適合，則其判決之根據，實際上並不存在，
自屬採證違法。原判決事實欄認定：乙○○自八十八年六月間起至同年八月初止，連
續販賣海洛因予陳美惠五次，每次一小包售價二千元等情，係依憑乙○○於警訊中供
承：伊自八十八年六月間至同年八月初止，連續販賣海洛因與陳美惠（原判決第五頁
第五至六行），為其主要論據之一。然原判決或又說明：乙○○雖未供陳販賣海洛因
與陳美惠之起迄時間，惟依陳美惠供述之內容及乙○○為警逮捕之時間，應可合理推
斷乙○○販賣海洛因與陳美惠之時間係自八十八年六月間起至同年八月初止（原判決
第五頁第十八行至第六頁第二行）等情，其理由欄前後之說明不盡一致，已有未合。
又乙○○於警訊中是否僅供承共賣給陳美惠五至六次，而未曾供承伊販賣海洛因與陳
美惠之起迄時間（警卷第八頁），原判決認定上情所依憑乙○○於警訊中之自白，核
與卷宗內乙○○警訊筆錄所載內容不盡相符，其認定事實所採之證據難謂於法無違，
亦有未洽。(四)、販賣毒品罪，以行為人有營利之意圖為必要，故行為人有無此項犯罪
之目的條件，自應於事實欄內為詳實之記載，然後於理由內說明其憑以認定之證據，
始稱適法。原判決事實欄固記載上訴人二人意圖營利而為前揭犯行，然其理由欄未說
明經由何項調查及有何證據，堪認上訴人二人前揭販賣海洛因之犯行確具有營利之意
圖。而徒以：上訴人二人既否認有販賣海洛因犯行，自無從查得其等具體販入、賣出
之實際利得金額，惟徵之海洛因物稀價貴，且為政府嚴格查緝之違禁物，凡販賣毒品
者，茍無利可圖，應無甘冒被供出來源或被檢警查緝法辦之危險而平價供應他人之理
，因此其販入之價格必較出售之價格低廉，或以同一價格販賣而減少毒品之份量，而
有從中賺取買賣價差牟利之意圖及事實，應屬合理之認定，倘無差額利潤可圖，衡情
其應不致於甘冒風險，無端平白將毒品給予他人吸食之可能……（原判決理由欄一、
(七)）等臆測之語（原判決理由欄一、(五)），推定上訴人二人有營利之意圖，未免率斷
，難謂無理由欠備之違誤，尚有未合。上訴人二人上訴意旨指摘原判決關於其等部分
不當，尚非全無理由，應認有撤銷發回更審之原因。
據上論結，應依刑事訴訟法第三百九十七條、第四百零一條，判決如主文。
中　　　華　　　民　　　國　　九十三　　年　　　九　　　月　　　二　　　日
                              最高法院刑事第三庭
                                  審判長法官  董　明　霈
                                        法官  林　茂　雄
                                        法官  張　祺　祥
                                        法官  池　啟　明
                                        法官  花　滿　堂
      右正本證明與原本無異
                                              書  記  官
中　　　華　　　民　　　國　　九十三　　年　　　九　　　月　　　九　　　日
                                                                        Ｅ
